【裁判字號】    98,上易,765
【裁判日期】    981103
【裁判案由】    偽造文書
【裁判全文】
臺灣高等法院臺中分院刑事判決         98年度上易字第765號
上  訴  人  臺灣臺中地方法院檢察署檢察官
被      告  庚○○
            丙○○
            丁○○
上列上訴人因被告偽造文書案件，不服臺灣臺中地方法院97年度
易字第4658號中華民國98年3月23日第一審判決（起訴案號：臺
灣臺中地方法院檢察署97年度偵字第13867號），提起上訴，本
院判決如下：
    主  文
上訴駁回。
    理  由
一、公訴意旨略以：被告丙○○於民國(下同)93年6月9日擔任有
    限責任南投縣仁愛鄉良久林業生產合作社（下稱良久合作社
    ）之理事主席，被告丁○○係擔任該社之理事，被告庚○○
    則係擔任該社之監事主席，均為從事業務之人。其等均明知
    良久合作社並未於93年6月9日下午3時許，在臺中縣豐原市
    ○○路68巷273弄2號之丁○○住處，召開理監事聯席會議，
    竟基於共同於業務上登載不實之犯意聯絡，於不詳時間、地
    點，由朱俊明（已歿）製作良久合作社理監事聯席會之會議
    紀錄，並虛偽記載：「一、日期：中華民國93年6月9日。二
    、時間：下午3點正。三、地點：臺中縣豐原市○○路68巷
    273 弄2號。四、出席：詳如簽到冊。五、主席：黃理事主
    席文清。六、報告事項：略。七、討論事項：八、散會。」
    等不實事項，且由丙○○、丁○○與庚○○於簽到簿上簽名
    ，庚○○並偽造蘇偉誠之簽名於其上。嗣經甲○○具狀提出
    告訴，始獲上情。因認被告3人涉犯刑法第215條業務上登載
    不實罪嫌。
二、按犯罪事實應依證據認定之，無證據不得認定犯罪事實；不
    能證明被告犯罪者，應諭知無罪之判決，刑事訴訟法第154
    條第2項、第301條第1項分別定有明文。又認定不利於被告
    之事實，須依積極證據，茍積極證據不足為不利於被告事實
    之認定時，即應為有利於被告之認定，更不必有何有利之證
    據；且刑事訴訟法第161條已於民國91年2月8日修正公布，
    其第1項規定檢察官就被告犯罪事實，應負舉證責任，並指
    出證明之方法，因此檢察官對於起訴之犯罪事實，應負提出
    證據及說服之實質舉證責任，倘其所提出之證據，不足為被
    告有罪之積極證明，或其指出證明之方法，無從說服法院以
    形成被告有罪之心證，基於無罪推定之原則，自應為被告無
    罪判決之諭知（參最高法院30年上字第816號、92年台上字
    第128號判例）。
三、本件公訴人認被告三人涉犯刑法第215條之業務上登載不實
    罪嫌，無非係以告訴人甲○○之陳述，被告丙○○自承
    未曾在被告丁○○住處召開理監事聯席會議，被告庚○○
    不記得在被告丁○○住處有無討論事項，且該會議紀錄確非
    其所為，庚○○在簽到簿上偽簽其子蘇偉誠之名字，本
    件會議紀錄及簽到簿等為其依據。
四、訊據被告丙○○、庚○○、丁○○，均堅詞否認有偽造該會
    議紀錄之行為。被告丙○○辯稱：偵查中檢察官忽然問起四
    年多以前的事情，伊因年事已高，且移交社務己久，對社務
    已逐漸淡忘，所以誤答為不曾在丁○○住處開過理監事聯席
    會議，事實上當天確實有在丁○○住處開會，因伊當時並任
    臺灣區磚瓦工業同業公會之理事，該會議實際紀錄者朱俊明
    係磚瓦工業同業公會之總幹事，會議紀錄用紙也是「臺灣區
    磚瓦工業同業公會用箋」，該朱俊明並非良久合作社之社員
    ，也與被告丁○○非親非故，若非隨從伊到場，豈有代筆會
    議紀錄之可能等語；被告庚○○辯稱：93年間，良久合作社
    所有之林場委由社員即被告丁○○管理，並經營茶葉之種植
    及採收，於年度理監事會議中，被告丁○○即提出採收茶葉
    狀況，並分配數斤茶葉予社員，伊確實記得曾至丁○○豐原
    住處領取股東紅利即茶葉，並有聚集多位社員討論會務，另
    伊子蘇偉誠在良久合作社之股份係伊所給，蘇偉誠沒空出席
    會議時，均由伊代理，伊並無偽簽蘇偉誠名字之行為等語；
    被告丁○○辯稱：因為其要將良久合作社土地所生產之茶葉
    送給理監事，所以就順便在其家中開理監事會議，這次會議
    確實有開等語。經查：
(一)證人甲○○於97年12月29日於原審具結證稱：「（本件是妳
    提出告發，依據的證據為何？）我們前主席丙○○給我的合
    作社文件即93年6月9日會議紀錄及出席人員簽名」、「（文
    件是如何證明被告等人有妳所告發的事實？）確實他們都沒
    有開會」、「（妳是如何知道他們都沒有開會？）我有問過
    我們前主席丙○○，也有打電話給庚○○，本件我要提出告
    訴，我有打電話給庚○○，我問他，你在93年6月9日有無去
    過豐原水源路68號273弄2號地點開理監事會，他跟我講說他
    不曾去過丁○○家，也不知道他住在哪裡，我有錄音下來，
    但沒有成功，丙○○我有拿資料給他，問他會議有沒有開，
    他跟我講說沒有，他跟我說以前他做的資料都是隨便做一做
    ，沒有開會也做，我跟他碰過好幾次面，跟他確認過好幾次
    ，他都說確實沒有開」等語（參原審卷第124-125頁）。足
    徵證人甲○○認為本件會議紀錄為假，係根據其於審判外自
    問被告丙○○、庚○○而來，惟被告丙○○、庚○○均堅詞
    否有認證人甲○○所述之情形，並均稱確實有在被告丁○○
    家中開會，是被告等是否未於上開時地開會，尚非無疑。
(二)證人甲○○於97年12月29日於原審具結稱以：「（妳們理
    事或監事會議或社務會議有無規定一定要由何人擔任主席、
    何人擔任紀錄，必須要多少人出席才能成會？出席人數多少
    以上的決議才能成效？）理事會議當然主席是理事主席，監
    事會當然主席也是監事主席，社務會當然主席原則上是理事
    主席，也可以大家推選，紀錄的話，沒有硬性規定」、「（
    你剛才的意思是說開會的時候紀錄可以臨時隨便找一個人來
    紀錄？）是。」、「（紀錄有無限定要會員的資格？）沒有
    限定。」、「（合作社在93年的時候，據妳所知道，有無林
    地交人管理，管理的人種植茶葉，收成的時候，會送一些茶
    葉給合作社的事情？）前主席丙○○將合作社土地出租給丁○○的父親及詹進德、徐裕雄、陳朝成、李啟中、溫福坤，
    除了溫福坤外，其他人都要繳合作社收成的兩成的租金，溫
    福坤要繳三成，是繳茶葉給合作社，丙○○有無收我不知道
    ，他委託丁○○收茶葉，結果我不知道收到哪裡去，都沒有
    入帳，我已經擔任理事主席快三年，到現在還沒有移交給我
    」、「（妳們一般理事會議、監事會議、社務會議有無規定
    要在哪裡召開？）沒有規定要在那裡召開，我以前曾在在臺
    中召開過，被縣政府糾正過要在南投縣召開，但地點不限定
    ，從我接之後，我都有固定在開這些會議，而且常常蘇偉誠
    都不來開會，都叫庚○○代簽，或者庚○○不來，叫蘇偉誠
    代簽，我都不同意，所以我就叫蘇偉誠解除理事的職務，他
    還跟我抗爭」、「（蘇偉誠不去參加理事會議，他是跟妳說
    由他父親去，由他父親代簽他的名字，而妳不同意，是否如
    此？）是」等語（參原審卷第125-127頁）。由證人甲○○
    所言可知，良久合作社於93年間確實有委託被告丁○○收取
    茶葉，理監事聯席會議即社務會議之主席原則上是由理事主
    席擔任，紀錄沒有硬性規定由何人擔任、亦未限定具有會員
    資格，開會地點也沒限定，蘇偉誠常不親自參與會議，都叫
    被告庚○○代為出席及簽名。證人蘇偉誠於原審同日審理
    時亦具結證稱：「（是否知道你父親為何要代替你在出席人
    員上面簽名？）因為良久合作社的事情，我時間不一定能搭
    配，我有跟我父親說如果有什麼事情他幫我決定就好，或者
    他幫我去開會就好」、「（你的意思是說關於良久合作社的
    事情，不管什麼事情你的父親都可以幫你作決定？）是」、
    「（良久合作社一年開會幾次？幾月開會？在哪開會？）臺
    中市林小姐她家有開過，他們家樓下大樓也有開會，咖啡廳
    也有開過，山上那邊的工寮也就是上面所寫的所在地也有開
    過，對我來說這不是我的重點，我不需要去記住何時開會，
    我父親都會提醒我，內容都是合作社裡面瑣碎的事情，類似
    補種什麼樹，工寮要補修怎麼樣，跟國家租地續約的事情」
    、「（你去開過的會，大家討論的情況？）沒有像正式的會
    議那樣，大家都很熱絡，就像聊天閒聊一樣」、「（你剛才
    說有關良久合作社都授權你父親處理，是否如此？）是」、
    「（有包括開會？）有」、「（開會的時候，有無授權他簽
    你的姓名？）我的意思是說有開會的時候，有請他幫我簽到
    ，至於他是要簽他的名字或我的名字，我都沒有意見」等語
    （參原審卷第117、119、122頁筆錄）。核與被告庚○○所
    辯：蘇偉誠沒空出席會議時，均由伊代理，伊並無偽簽蘇偉
    誠名字之行為等語相符，而可知：蘇偉誠平時沒空即授權被
    告庚○○代為處理良久合作社之各種事務，包括開會及簽名
    ，良久合作社開會之地點不固定，形式也很輕鬆，大家像在
    閒聊一樣。是以，既良久合作社理監事聯席會議主席原則上
    由理事主席擔任，開會地點不限定，會議紀錄人員沒規定是
    誰，以大家閒聊方式進行，93年間被告丁○○負責收取合作
    社之茶葉交給理監事，蘇偉誠平時即授權被告庚○○處理良
    久合作社事務，包括開會及簽名，則可信被告三人謂係到被
    告丁○○家中拿取茶葉順便開本次理監事聯席會議，由理事
    主席即被告丙○○擔任會議主席，由無社員身分之朱俊明擔
    任會議紀錄並記載「紀錄：庚○○」等情，尚無違良久合作
    社當時之運作情況，被告庚○○簽寫蘇偉誠名字，亦無偽造
    之情形。
(三)本件會議紀錄討論事項第三點記載：「本社社員部分涉及
    債務官司，擬建請縣政府准予暫緩召開九十三年度社員大會
    暨改選理監事」，而當時確實有社員田正宗、林俊雄、林國
    龍、陳一雄、黃忠雄，因與甲○○有債務糾紛，遭甲○○聲
    請臺灣南投地方法院就渠等對於良久合作社之股權聲請假扣
    押及假處分，此有臺灣南投地方法院93年度裁全字第229 號
    民事裁定及扣押命令在卷可佐（參偵卷第20-21頁），另甲○○依據本次會議紀錄於94年7月14日發函南投縣政府農業
    局，內容記載：「良久產業合作社九十三年社員大會暨改選
    理監事，因故申請暫緩開會，敬請核准」（參原審卷第149
    頁），此函經證人林淑汝於97年12月29日在原審法院具結承
    認係其所製作（參原審卷第127頁）。足見本次會議決議事
    項，與客觀資料所示並無不合之處，況證人甲○○於94年7
    月14日也無異議，並據以發函南投縣政府。本件93年6月
    9日會議簽到簿上「己○○」簽名之字跡與被告丙○○、丁○○及庚○○等人之運筆、神態、筆順尚難看出有何相似之
    處（參偵卷第9頁），反而與證人林淑汝於97年7月26日向檢
    察官具狀提出「己○○」簽名筆跡（參偵卷第289頁）之運
    筆、神態、筆順極為相似，而且證人己○○現已重病身，
    經本院對之實施遠距訊問後其簽名已嚴重扭曲，惟其結文所
    簽「己○○」字跡不論是運筆、神態或筆順，與本件93年6
    月9日會議簽到簿上「己○○」簽名之字跡大致相似，應可
    認己○○確有於93年6月9日出席該次會議；又本件會議簽到
    簿上「謝義明」及「己○○」之簽名，其筆跡復幾近相同，
    而己○○與謝義明係堂兄弟，此經謝義明於檢察官偵訊中證
    述在卷（參偵卷第286頁），則本件謝義明之簽名或係己○○所代簽，而被告等人或認為己○○有權代理謝義明，如同
    庚○○有權代理蘇偉誠一樣，故亦非能因謝義明未親自出席
    會議及簽名，即謂本件會議沒有召開。至被告丙○○於97年
    6月26日在檢察官偵訊時，固陳以：良久合作社未曾於丁○○住處，召開理監事會議等語，然被告丙○○其時已是72歲
    之老人，且於任良久合作社理事主席時，開過之會議很多，
    要記得每次情形，自屬不易，是其忽然被問起四年前之某次
    會議情形時，忘記曾在被告丁○○家中開過會，尚非屬違反
    常情之事，是亦非能因此而遽認本次會議並未舉行。
五、綜合上述，本案經調查後，依公訴人所舉證據及指出之證明
    方法既仍不足確切證明被告等3人確有公訴人所稱偽造文書
    之犯行，而至一般人均可無所懷疑之程度，本院復查無其他
    積極適合之證據可認其等確有是項犯行，則基於「罪證有疑
    ，利於被告」之證據法則，自應為有利於被告之認定。故原
    審以被告之犯罪不能證明，依刑事訴訟法第301條第1項，諭
    知被告等3人均為無罪之判決，尚無不合，應予維持。
六、至檢察官上訴意旨以：(一)被告3人歷次辯述已有出入；(二
    )證人謝義明於偵訊及審理時均證述：伊有參加良久林業，
    70幾年時去開過1次會，80幾年時間門牌整編，都沒有收到
    開會通知，就沒有參加了，在93年6月9日亦未參加過良久林
    業所舉辦之會議，因未收到開會通知，亦未請人代理，93年
    6月9日會議紀錄出席人員謝義明簽名不是伊簽的等語；(三
    )93年6月9日當日即原先安排有開理監聯席會，扣除戊○○
    、謝義明，最多出席人員僅有丙○○、丁○○、庚○○、庚○○代理蘇偉誠、己○○(該人自始至終未到庭證述，是否
    有出席亦屬未知)該5人，而被告丁○○於偵訊時辯述戊○○
    開會當天也有去，因當時在開會，戊○○打電話說要向伊借
    錢，伊說正在開會，請戊○○過來等情，足見，戊○○於開
    會前並未遭通知有開會，而謝義明亦未收到開會通知，亦未
    委託他人代理，在出席人員僅有5人，如何開會，且證人林
    淑汝亦證述會議紀錄人無身份限制，不須是會員才得以紀錄
    人，倘真有開會，紀錄人就直接記載朱俊明即可，何以要以
    到場之庚○○名義為紀錄人，實無道理；(四)再93年6月9日
    理監事聯席會議上戊○○簽名，經告訴人林淑汝查詢良久林
    業完全無戊○○之社員資料，以往會議紀錄，戊○○之簽名
    每次都不一樣，是否會員真有戊○○該人亦屬堪慮，是有傳
    訊戊○○到庭釐清之必要；(五)又93年6月9日理監事聯席會
    議會議紀錄，討論事項第1點:審查92年度經費收支決算書(
    附決算書)，第2點:編列93年度經費收支預算(附預算書乙份
    )。然該會議紀錄內並未附上該決算書或預算書，而良久林
    業內亦找不到上開經費收支決算書及預算書，足證該會議紀
    錄並非真實等語。然查：(一)固然被告等3人之歷次辯述互
    有出入，然對於確有為該次會議之基本事實，尚無矛盾之處
    ，況本件偵訊係於97年6月間距本件被訴會議之時間係93年
    6月，已達4年之久，實難期常人猶能清楚記憶，即令被告等
    3人之歷次辯述互有出入，亦難據以推論有悖常理。(二)雖
    證人謝義明證稱：因伊未收到開會通知，亦未請人代理，93
    年6月9日會議紀錄出席人員謝義明簽名不是伊簽的等語。惟
    此部分，本院認被告等人或認為己○○有權代理謝義明，如
    同庚○○有權代理蘇偉誠一樣，故亦非能因謝義明未親自出
    席會議及簽名，即謂本件會議沒有召開，已詳述如前。( 三
    )上訴意旨復以：依證人林淑汝之證述固本件會議應有6人出
    席，但本件會議最多出席人員僅有丙○○、丁○○、庚○○
    、庚○○代理蘇偉誠、己○○等5人，實無法開會云云。然
    本件再加上己○○兼代理謝義明，即達6人，況即令證人甲○○接任後，仍有代簽之情，已如上述，顯然本件會議於證
    人甲○○試圖改變之前，仍時有代簽之情，要屬常態，並無
    法因此而否認本件會議確有召開之事實，既無法否認有召開
    之事，被告庚○○以名義為紀錄人，要無不可，是否違反行
    政法規則要屬另外一回事。(四)至於上訴意旨所指戊○○乙
    事，經查：證人戊○○確有其人且於本件會議期間並無出國
    紀錄，有內政部入出國及移民署98年9月15日函附之證明書
    在卷可按(見本院卷第148頁)，而本院依戊○○戶籍資料傳
    喚、拘提亦均無著，仍無法確認戊○○是否出席本件會議，
    檢察官亦無積極證據足以證明戊○○未出席本件會議，自難
    認戊○○未出席本件會議。(五)另上訴意旨所指無92、93
    年決算書云云，此部分亦據被告丙○○於98年5月25日提出
    該社92年1月1日至92年12月31日及93年1月1日至93年12月31
    日決算書各1份(本院卷第62、63頁），並無上訴意旨所指之
    事。是以，檢察官上訴所述各節，尚不足以動搖原判決之基
    礎。故本件檢察官之上訴，並無理由，應予駁回。
據上論結，應依刑事訴訟法第368條，判決如主文。
本案經檢察官乙○○到庭執行職務。
中    華    民    國    98    年    11    月    3     日
            刑事第三庭  審判長法  官  王  增  瑜
                              法  官  廖  柏  基
                              法  官  吳  進  發
以上正本證明與原本無異。
不得上訴。
                              書記官  呂  安  茹
中    華    民    國    98    年    11    月    3     日


司法院資訊處製作；財團法人民間司法改革基金會備份。
